【裁判字號】    99,上訴,683
【裁判日期】    990812
【裁判案由】    毒品危害防制條例
【裁判全文】
臺灣高等法院臺南分院刑事判決         99年度上訴字第683號
上  訴  人
即  被  告  甲○○
上列上訴人即被告因違反毒品危害防制條例案件，不服臺灣臺南
地方法院99年度訴字第679號中華民國99年5月31日第一審判決（
起訴案號：臺灣臺南地方法院檢察署99年度毒偵字第427、771號
），提起上訴，本院判決如下：
    主  文
上訴駁回。
    理  由
一、按刑事訴訟法第361條、第367條規定，不服地方法院之第一
    審判決而提起上訴者，應提出上訴書狀，並敘述具體理由，
    為上訴必備之程式；其所提出之書狀未敘述上訴理由，或僅
    曾以言詞陳述上訴理由者，均應於上訴期間屆滿後20日內補
    提理由書於第一審法院。第一審法院經形式審查，認逾期未
    補提上訴理由者，應定期間先命補正；逾期未補正者，為上
    訴不合法律上之程式，應以裁定駁回。倘已提出上訴理由，
    但所提非屬具體理由者，則由第二審法院以上訴不合法律上
    之程式，判決駁回。而所謂具體理由，必係依據卷內既有訴
    訟資料或提出新事證，指摘或表明第一審判決有何採證認事
    、用法或量刑等足以影響判決本旨之不當或違法，而構成應
    予撤銷之具體事由，始克當之（例如：依憑證據法則具體指
    出所採證據何以不具證據能力，或依憑卷證資料，明確指出
    所為證據證明力之判斷如何違背經驗、論理法則）；倘僅泛
    言原判決認定事實錯誤、違背法令、量刑失之過重或輕縱，
    而未依上揭意旨指出具體事由，或形式上雖已指出具體事由
    ，然該事由縱使屬實，亦不足以認為原判決有何不當或違法
    者（例如：對不具有調查必要性之證據，法院未依聲請調查
    亦未說明理由，或援用證據不當，但除去該證據仍應為同一
    事實之認定），俾與第二審上訴制度在請求第二審法院撤銷
    、變更第一審不當或違法之判決，以實現個案救濟之立法目
    的相契合，並節制濫行上訴（最高法院97年度台上字第892
    號判決參照）。
二、被告上訴意旨略以：被告即上訴人分別於99年1月8日、同年
    月20日施用第一級毒品海洛因，地點均在台南縣六甲鄉○○
    村○○街317巷2弄4號住宅廁所，其時、空已有密接性，且原
    審亦認被告意志力薄弱，未能戒除毒癮，應有於短時間內密
    集施用之傾向，故此一犯罪行為本身即具有反覆施行之特性
    ，應以「集合犯」將上開二次施用行為論以一罪，始符刑法
    第56條修正理由第4點。故原審判決將上開二次施用行為，分
    別量處有期徒刑八月，即有違誤云云。
三、經查:
(一)查本件上訴人即被告對於本件犯罪事實，迭據其於原審坦承
    不諱，且被告為警查獲經採尿送驗結果，確呈海洛因進入人
    體代謝分解後之嗎啡陽性反應乙節，有長榮大學尿液確認報
    告，台灣檢驗科技股份有限公司濫用藥物尿液檢驗報告及被
    告尿液編號與真實姓名對照表等在卷可稽。
(二)另按施用第一、二級毒品為犯罪行為，毒品危害防制條例第
    10條定有處罰明文。故施用第一、二級毒品者，依前揭規定
    本應科以刑罰。惟基於刑事政策，對合於一定條件之施用者
    ，則依同條例第20條、第23條之規定，施以觀察、勒戒及強
    制戒治之保安處分。毒品危害防制條例於民國92年7月9日修
    正公布，自93年1月9日施行，其中第20條、第23條將施用毒
    品之刑事處遇程序，區分為「初犯」及「五年內再犯」、「
    五年後再犯」。依其立法理由之說明：「初犯」，經觀察、
    勒戒或強制戒治後，應為不起訴處分或不付審理之裁定；經
    觀察、勒戒或強制戒治執行完畢釋放後，「五年內再犯」者
    ，因其再犯率甚高，原實施之觀察、勒戒及強制戒治既已無
    法收其實效，爰依法追訴或裁定交付審理。至於經觀察、勒
    戒或強制戒治執行完畢釋放後，「五年後再犯」者，前所實
    施之觀察、勒戒或強制戒治已足以遮斷其施用毒品之毒癮，
    為期自新及協助其斷除毒癮，仍適用「初犯」規定，先經觀
    察、勒戒或強制戒治之程序。從而依修正後之規定，僅限於
    「初犯」及「五年後再犯」二種情形，始應先經觀察、勒戒
    或強制戒治程序。倘被告於五年內已再犯，經依法追訴處罰
    ，縱其第三次（或第三次以上）再度施用毒品之時間，在初
    犯經觀察、勒戒或強制戒治執行完畢釋放五年以後，已不合
    於「五年後再犯」之規定，且因已於「五年內再犯」，顯見
    其再犯率甚高，原實施觀察、勒戒或強制戒治，已無法收其
    實效，即應依該條例第10條處罰。至於第三次（或第三次以
    上）施用毒品之時間，是否宜有期間限制？以多久為適宜？
    則分屬刑事政策、專門醫學之範圍，非審判機關所能決定，
    有待循立法途徑解決(最高法院95年度第7次及97年第5次刑
    事庭會議決議參照)。查本件被告前於89年間因施用毒品案
    件，經臺灣臺南地方法院(下稱臺南地院)以89年毒聲字第16
    01號裁定令入勒戒處所觀察勒戒，因認無繼續施用毒品傾向
    ，由臺灣臺南地方法院檢察署檢察官以89年毒偵字第1375號
    為不起訴處分；其於前次觀察勒戒執行完畢五年內即89年間
    ，又因施用毒品案件，經臺南地院院以89年毒聲字第3756號
    裁定令入勒戒處所觀察勒戒，因認有繼續施用毒品傾向，復
    經該院於90年6月7日以90年毒聲字第1245號裁定令入戒治處
    所施以強制戒治，經戒治滿三月，認無繼續強制戒治之必要
    ，嗣經該院於90年12月7日以90年毒聲字第2520號裁定停止
    戒治，所餘戒治期間付保護管束，同時該院於90年8月27日
    以90年訴字第692號判處應執行有期徒刑一年確定。嗣於98
    年間再因施用毒品案件，經同前地檢署檢察官以98年毒偵字
    第1420號為緩起訴處分確定，現仍於緩起訴期內等情，有臺
    灣高等法院被告前案紀錄表一份在卷可憑等情，亦經原審敘
    明在卷(見原審判決書事實及理由欄貳、(二)、2所述)。按
    被告本件施用毒品時間(98年1月8日、20日)，距離前次觀察
    勒戒及強制戒治執行完畢時間(90年間)，雖已逾五年，然因
    被告前於89年間初犯施用毒品案件後五年內，即於89年間再
    犯施用毒品案件，揆諸前開決議說明，仍應依前開條例第10
    條規定追訴處罰。
(三)原審法院因被告於準備程序就被訴事實為有罪之陳述，而適
    用簡式審判程序，以被告犯毒品危害防制條例第10條第1項
    之二次施用第一級毒品罪事證明確；並敘明被告有本件起訴
    書犯罪事實欄所載之受徒刑執行完畢前科，有臺灣高等法院
    被告前案紀錄表在卷可按，其受徒刑之執行完畢後，5年以
    內故意再犯本件有期徒刑以上之罪，為累犯，應依刑法第47
    條第1項之規定加重其刑。及審酌被告前已有施用毒品前科
    ，竟仍不知悔改而再次施用，顯見其意志不堅，迄未能記取
    教訓，惟考量其所犯施用毒品行為係戕害自己身心健康，尚
    未嚴重破壞社會秩序、侵害他人權益，及其犯後坦承犯行，
    尚有悔意等一切情狀，就被告二次施用毒品犯行，各量處被
    告有期徒刑八月，併定應執行刑為有期徒刑一年二月。而適
    用毒品危害防制條例第10條第1項，刑法第11條前段、第47
    條第1項、第51條第5款等規定論處。本院經核原判決認事用
    法，俱無不當，量刑亦屬妥適。
四、本件上訴意旨雖以:被告分別於99年1月8日、同年月20日施
    用第一級毒品海洛因，地點均在台南縣六甲鄉○○村○○街
    317巷2弄4號住宅廁所，其時、空已有密接性，且原審亦認
    被告意志力薄弱，未能戒除毒癮，應有於短時間內密集施用
    之傾向，故此一犯罪行為本身即具有反覆施行之特性，應以
    「集合犯」將上開二次施用行為論以一罪，始符刑法第56條
    修正理由第4點云云。然查:
(一)按所謂集合犯係指若干犯罪行為態樣，本質上原具有反覆、
    延續實行之特徵，立法時既予特別歸類，定為犯罪構成要件
    之行為要素，則行為人基於概括之犯意，在密切接近之一定
    時、地持續實行之複次行為，倘依社會通念，於客觀上認為
    符合一個反覆、延續性之行為觀念者，於刑法評價上，即應
    僅成立一罪而言。另按刑法於94年2月2日修正公布，刪除第
    56條所定之連續犯之規定，自95年7月1日施行，而基於概括
    犯意連續多次施用毒品之行為，於刑法修正刪除連續犯規定
    之前，均依連續犯論以一罪。此次刑法第56條修正理由之說
    明謂：「對繼續犯同一罪名之罪者，均適用連續犯之規定論
    處，不無鼓勵犯罪之嫌，亦使國家刑罰權之行使發生不合理
    之現象」、「基於連續犯原為數罪之本質及刑罰公平原則之
    考量，爰刪除有關連續犯之規定」等語，即係將本應各自獨
    立評價之數罪，回歸本來就應賦予複數法律效果之原貌。而
    施用毒品之犯行，每一個滿足該次施用毒品之行為，在時空
    上既可明顯區隔，自係各自獨立之施用毒品行為，是各次施
    用毒品之行為，應係各自獨立，尚難認係出於單一行為決意
    之數次舉動。換言之施用毒品之行為與接續犯之概念有別，
    故刑法修正施行後多次施用毒品之犯行，應係「一罪一罰」
    。
(二)查被告於99年1月8日22時許、同年月20日20時許，分別施用
    第一級毒品海洛因，先後於同年月9日、同年月22日經觀護
    人採尿送驗查獲。衡諸被告前開二次施用毒品時間有明顯之
    區隔，且查獲時間均不同，乃係明顯可分之數行為，客觀上
    亦不能認為符合一個反覆、延續性之行為觀念而屬集合犯或
    接續犯之關係。且被告施用毒品行為雖有成癮之可能，然其
    本質上並非必然具有複次性，立法者亦無兼包含攝、聚多成
    一之擬制意思，社會通念尤難容忍一再違犯，司法實務採行
    數罪併罰，已成定論。被告上訴辯稱其前開二次犯行應以「
    集合犯」論以一罪云云，顯有誤會。
五、綜上，上訴人僅以前詞置辯，並未確實依據卷內既有訴訟資
    料或提出新事證，具體指摘或表明第一審判決有何認事採證
    不當或違法之事由，或明確指出原審所為證據證明力之判斷
    、推論如何違背經驗、論理法則。揆諸前開說明，本件上訴
    理由，自難謂係具體理由。是本件上訴顯不合法律上之程式
    ，爰依刑事訴訟法第367條前段之規定駁回上訴，並不經言
    詞辯論為之。
爰依刑事訴訟法第367條前段、第372條，判決如主文。
中    華    民    國    99    年    8     月    12    日
                  刑事第六庭    審判長法  官  董武全
                                      法  官  沈揚仁
                                      法  官  賴純慧
以上正本證明與原本無異。
如不服本判決應於收受送達後10日內向本院提出上訴書狀，其未
敘述上訴理由者，並得於提起上訴後10日內向本院補提理由書（
均須按他造當事人之人數附繕本）「切勿逕送上級法院」。
                                      書記官  林宛妮
中    華    民    國    99    年    8     月    13    日

司法院資訊處製作；財團法人民間司法改革基金會備份。
